臺灣高雄地方法院刑事判決　　　　　　　 96年度選訴字第8號
公　訴　人　臺灣高雄地方法院檢察署檢察官
被　　　告　庚○○
選任辯護人　黃振銘律師
　　　　　　顏福松律師
　　　　　　李慶隆律師
上列被告因違反公職人員選舉罷免法案件，經檢察官提起公訴（
95年度選偵字第102號、132號），本院判決如下：
    主  文
庚○○共同對於有投票權之人，交付賄賂，而約其投票權為一定
之行使，處有期徒刑參年貳月，褫奪公權貳年。
    事  實
一、庚○○係高雄市第7屆市議員選舉第2選區（左營、楠梓區）
    候選人劉俊雄之競選顧問，其為使劉俊雄得以順利當選，因
    知悉與其同屬義警隊隊員之丁○○係位於高雄市○○區○○
    路435 號之「富民大樓管理委員會」之副主委，竟基於與之
    共同向居住「富民大樓」內有投票權之選民以金錢賄選之單
    一接續犯意，於民國95年12月2 日下午2 時21分許，以其妻
    己○○○平日所持用之0000000000號行動電話，與丁○○所
    持用之0000000000號行動電話通話，請丁○○前往位於於高
    雄市○○區○○街208 號其住處領取義警值班表，丁○○於
    通話結束後隨即騎機車前去。庚○○待丁○○抵達其住處後
    ，即將劉俊雄之宣傳單20張及新台幣（下同）1 千元之紙鈔
    共23張 (共計23000 元)交 付予丁○○，委託丁○○將上述
    款項以每戶發放1 千元、連同宣傳單一併發放之方式，向富
    民大樓之住戶賄選，以期收受金錢者於投票日支持劉俊雄，
    而約其投票權為一定之行使。丁○○ (所涉投票行賄罪嫌，
    另案偵辦中)明 知庚○○此舉係在賄選，仍與庚○○基於共
    同賄選之犯意聯絡而應允之，除自己收受其中之1 千元外，
    其餘之3 千元則分別自同日至同年月4 日之間，發放予戊○○、甲○○○、丙○○（此3 人所涉投票受賄罪嫌部分，另
    案偵辦中）等富民大樓住戶收受，且於交付1 千元時告知請
    支持「7 號候選人」（即劉俊雄），惟該20張宣傳單丁○○
    並未依庚○○之囑託一併發放。嗣因台灣高雄地方法院檢察
    署接獲民眾檢舉後，於95年12月5 日下午持本院核發之搜索
    票，指揮高雄市調查處調查員及高雄市政府政府警察局刑警
    大隊員警前往丁○○及庚○○等人之住處實施搜索，當場在
    丁○○住處內查獲劉俊雄之宣傳單20張，且傳喚戊○○、甲○○○及丙○○等人到案後，均坦承受賄，始偵破上情。
二、案經法務部調查局高雄市調查處 (下稱高雄市調查處)及 高
    雄市政府警察局移送台灣高雄地方法院檢察署檢察官偵查起
    訴。
    理  由
壹、程序方面：
  (一)證人丁○○、己○○○、戊○○、丙○○於司法警察官調查
    中所為之證述，有證據能力：
  1.按「被告以外之人於司法警察官調查中所為之陳述，與審判
    中不符時，其先前之陳述具有較可信之特別情況，且為證明
    犯罪事實存否所必要者，得為證據。」，刑事訴訟法第159
    條之2 定有明文。所謂「前後陳述不符」之要件，應就前後
    階段之陳述進行整體判斷，以決定其間是否具有實質性差異
    ，惟無須針對全部陳述作比較，陳述之一部分有不符，亦屬
    之。而所謂「較可信之特別情況」之情形，亦應就前後陳述
    時之各種外部情況進行比較，以資決定何者外部情況具有可
    信性。若陳述係在特別可信之情況下所為，則虛偽陳述之危
    險性即不高，雖係審判外陳述，或未經被告反對詰問，仍得
    承認其有證據能力。準此，該條規定被告以外之人（證人）
    於警詢及本院審理中「前後陳述不符」時，如經審查其外部
    情形具有較為可信之情況，且為證明犯罪事實存否所必要者
    ，則審判外之陳述即可例外採為裁判依據，蓋證人如於審理
    中經傳喚到庭，被告業可透過在場權、對質權、詰問權之行
    使，對證人於警詢中陳述之內容檢驗，於被告之權利已有保
    障，故依上揭規定，證人於警詢中之陳述如係在特別可信之
    情況下，虛偽陳述之危險性不高，雖係審判外陳述，仍得承
    認其證據能力。準此，若證人經傳喚到庭後，被告或其辯護
    人對於證人於警詢中陳述之內容並無爭執，而無加以詰問，
    或證人於審判中陳述之內容與警詢中所述相符，舉輕以明重
    ，該審判外之陳述，益具可信性，當然亦有證據能力。
  2.證人丁○○就「劉俊雄之宣傳單，究係被告交付，亦或是丁○○自行順手拿取」、「發放賄款予那幾戶住戶，究係丁○○自己決定，亦或是依被告交待」、「被告在其家中，有無
    交待丁○○錢要發放予何人，亦或是之前就已說好」、「被
    告有無在電話中向丁○○說，要發放之23戶大樓住戶號碼」
    ；「被告家中是否有各党派之文宣」；「國民党侯選人宣傳
    車來時，是否有放鞭炮」等節；證人己○○○即被告之妻於
    司法警察官調查時，就「95年12月2 日丁○○到其家時，有
    無向其說有好康的」乙節；證人戊○○、丙○○就「丁○○
    有沒有說要投給誰、有無說錢是誰給的」等節，渠等於本院
    審理中與其於司法警察官詢問時所為之證述，或有部分情節
    出入，或為「時間太久已忘記」、「不清楚」之證述，然衡
    諸各該證人於司法警察官所作筆錄係在本案查獲時所製作，
    是上開證人於斯時所為證述，除距離本案查獲時間甚近，記
    憶應最為清晰可靠外，且核與其在偵查中所為證述均大致相
    符，而渠等於本院審理時亦證稱：於高雄市調處檢察官偵查
    中所述，均係出於自由意識（見本院卷第81、88頁)， 又在
    查獲本案被告犯行前，證人丁○○、己○○○、戊○○、丙○○實無甘冒受訴追之可能，恣意誣指被告之犯行，亦無受
    外力干擾、威嚇或利誘而故為被告不利之證述之可能，況本
    件犯罪事涉賄選，為選舉期間社會囑目之事，各人記憶及注
    意焦點或有不同，再犯罪迄今時日已有相當間隔，所述各相
    關細節或有出入，在所難免，參以證人丁○○就「被告有無
    交付賄款23,000元及劉俊雄宣傳單」、「丁○○是否確有交
    付1 千元款項予戊○○等三人」、「被告有無要求丁○○交
    付金錢給富民大樓住戶而要求收受金錢者為投票權為一定之
    行使」而等至關本件犯罪成立與否之要件事實，證述始終如
    一，且部分情節業經被告及辯護人質疑、詰問，渠等於司法
    警察官前所為之證述，較無人情壓力，其虛偽陳述之可能性
    不高，復有彌補、釐清事實真相之功能，為證明犯罪事實存
    否所必要，具有較可信之特別情況，是上述各證人於司法警
    察官前所為之證述，依上揭規定及說明，當具有證據能力。
  (二)證人甲○○○於司法警察官調查中所為之證述，有證據能力
    ：
  1.按「被告以外之人於審判中有死亡或所在不明而無法傳喚之
    情形者，其於檢察事務官、司法警察官或司法警察調查中所
    為之陳述，經證明具有可信之特別情況，且為證明犯罪事實
    之存否所必要者，得為證據」，刑事訴訟法第159 條之2 、
    第159 條之3 第1 款及第3 款分別定有明文。又所謂「具有
    可信之特別情況」係屬於證據能力之要件，法院應比較其前
    後陳述時之外在環境及情況，以判斷何者較為可信，例如：
    陳述時有無其他訴訟關係人在場，陳述時之心理狀況、有無
    受到強暴、脅迫、詐欺、利誘等外力之干擾等情事。蓋被告
    以外之人在類此特別情況下所為之陳述，其虛偽之可能性偏
    低，可信之程度較高，若該項陳述為證明犯罪事實存否所必
    要，依上規定，自得構成傳聞法則之例外，而承認其證據能
    力。
  2.證人甲○○○於司法警察官調查時所為之證述，固屬傳聞證
    據，然其於本院審理中之96年3 月14日業已死亡，有死亡證
    明書、戶籍謄本、個人基本資料結果1 紙在卷可考 (見本院
    卷第103 、104 、152 頁)， 顯然不可能到案接受詰問，然
    其於司法警察官調查時所為之證述，較無受外力干擾之情事
    ，且其證述與證人丁○○所證述「交付賄款」之情節，大致
    相符，該證人於司法警察官調查時所證顯然「具有較可信之
    特別情況」，依上揭刑事訴訟法第159 條之3 第3 款規定，
    自有證據能力。
  (三)卷附泛亞股份有限公司雙向通聯資料有證據能力：
    「通聯紀錄」係指行動電話為完成通訊作業所生之一切資訊
    紀錄，其形式可能以電磁紀錄之方式儲存於電信業者之資料
    庫或其他媒介中，亦得透過電腦周邊設備將之列印或傳真成
    為文書資料。其以門號申請調閱之通聯紀錄者，即為一般大
    眾所認知之通聯紀錄。其記載之資料項目大致包括：類別（
    表示該筆通話通聯記錄為發話或通話）、國碼（地區碼）、
    發話方、受話方、日期（記載該筆通聯發生日期）、通話時
    間（記載該次通話起迄時間）、通話秒數、起始及結束之基
    地台及行動電話序號等內容。本件泛亞股份有限公司就丁○○000-0000000 號行動電話之通聯紀錄 (選偵102 號卷第52
    頁、第55-56 頁，選偵字第132 號卷第14-15 、29-30 頁)
    ，乃電腦設備機械性地、本於電磁紀錄內容所製作之書面，
    顯與人之供述證據無涉，核其性質應屬通常業務過程所須製
    作之記錄文書，並無不可信之情況，復為被告、辯護人及檢
    察官於審理期日均未表示異議 (見本院卷第124 頁背面)，
    依刑事訴訟法第159 條之5 第2 項，自有證據能力。
  (四)證人己○○○於偵查中之證述，業經具結，復無顯不可信情
    況，且與待證事實具關連性，又已到庭接受詰問，依刑事訴
    訟法第159 條之1 第2 項，而有證據能力。
貳、實體方面：
甲、有罪部分
一、訊據被告庚○○（下稱被告）固坦承伊有擔任高雄市第七屆
    市議員第2 選區（左營、楠梓區）侯選人劉俊雄之競選顧問
    ，惟矢口否認有上開犯行，辯稱：伊沒有交付賄款23,000元
    及宣傳單予丁○○買票，伊係支持民進黨，而丁○○係國民
    黨之堅強支持者，伊則係民進黨之堅定支持者，伊縱係至愚
    者亦不可能找國民黨之強烈支持者丁○○，為民進黨提名之
    劉俊雄共同賄選買票。況丁○○於調查局、偵查中與本院審
    理中之證詞，前後矛盾，例如其稱：被告以每戶1 千元為準
    ，請丁○○行賄，何以在丁○○家中僅搜得20張劉俊雄宣傳
    單；又丁○○原先稱：庚○○以電話告知要發給23戶住戶大
    樓號碼，但嗣又改稱要發給何住戶，係由丁○○決定；又丁○○所稱：其賄選之住戶丙○○於本院審理中，竟稱不知所
    收之1 千元與被告有關係；另甲○○○亦稱丁○○未提及庚○○；戊○○稱丁○○未提及庚○○；另丁○○於調查局調
    查時稱：其代庚○○發放之賄款住戶，除丙○○、戊○○、
    王胡鈺外，已不記得其他收受賄款之住戶姓名、地址，然斯
    時與所稱發放賄款僅有數日之間隔，竟已忘記受賄者之姓名
    、住址，顯違常情云云。
二、經查：
  (一)高雄市調處於95年12月5 日在丁○○位於高雄市○○區○○
    路435 號10樓之五之住處，扣得高雄市第七屆市議員侯選人
    劉俊雄之宣傳單20紙之事實，為被告所不爭執，此外，並有
    上開宣傳單20紙在卷可稽，核被告之自白與事實相符，此部
    分之事實，堪認屬實。
  (二)證人丁○○於本院審理中證稱：95年12月2 日庚○○太太己○○○打電話給我，稱呼我綽號「鱷魚」，說「來有好康的
    」，就直接把電話給庚○○，庚○○說「鱷魚」你馬上過來
    ，我就到庚○○家中，庚○○坐廚房餐桌前面，己○○○站
    在旁邊，拿橡皮筋束起來的現金23,000元，還有義警值班表
    給我，我要走的時侯，還順手拿了一些宣傳單，我就將上開
    錢分給富民大樓生活比較艱苦、洗腎的的住戶（每戶1 千元
    ），有的我只是說是漢清交待的，有的比較老的或是不知道
    的我會就跟他說七號（劉俊雄），但把錢發完後，才發現文
    宣一張都沒發出去等語（見本院卷第88頁以下)， 於高雄市
    調查處調查及檢察官偵查時證稱：伊與被告同為高雄市左營
    分局博愛四路派出所義勇警察，已認識四、五年，95年11月
    底、12月初左右，庚○○打伊之電話，要伊到高雄市○○區
    ○○里○○街208 號住處，並當場交給伊新台幣23,000元（
    計23張1 千元現鈔）及20張劉俊雄文宣，並請伊將該20張市
    議員侯選人劉俊雄文宣資料連同2 萬3 千元，以每戶1 千元
    、1 張文宣文給熟識的富民大樓住戶，因該棟大樓很多身心
    殘障的住戶住，庚○○要伊將買票的賄款發放給住戶，伊認
    為可以貼補渠等生活費，乃即將上開款項，以每戶1 千元發
    放給富民樓沈永谷、戊○○、黃胡淑鈺等人，但該20張劉俊
    雄文宣，伊未發放，伊僅告知收受每戶1 千元賄款之住戶，
    渠等拿到之賄款是庚○○交待的，伊認為收到庚○○賄款之
    住戶應知道庚○○係為劉俊雄拉票等語（見選偵字第105 號
    卷第3 頁及第9 頁以下），均一再指證被告交付現金23000
    元及劉俊雄之宣傳單，要求其向富民大樓有投票權之住戶行
    賄票給劉俊雄。而證人即被告之妻己○○○於高雄市調查處
    調查時亦證稱：伊確有於95年12月2 日14時許，以00000000
    00行動電話打到丁○○0000000000之行動電話，由丁○○本
    人親自接聽，伊將電話交由庚○○與丁○○對談並主動邀請
    丁○○到至住處，俟丁○○到達我住處（高雄市○○區○○
    街208 號），伊即外出載小孩，其只知道庚○○是前來領取
    義警值班表，並曾向丁○○說有「好康的」要給他，至於之
    後庚○○與丁○○談話內容，伊不清清楚等語（見選偵字第
    102 頁第54頁以下），參以，己○○○所有之0000000000之
    行動電話與丁○○所有之0000000000之行動電話於95年12月
    2 日下午2 點21分確有通話之事實，亦有泛亞電信股份有限
    公司雙向通聯記錄查詢單1 紙在卷足憑（見選偵字第102 號
    卷第55頁）。佐以證人丙○○於本院審理中亦證述：伊於高
    雄市議員選舉前在丁○○家中有看到劉俊雄之宣傳單等語（
    見本院卷第79頁以下）。本院審酌被告之妻己○○○所證述
    其與丁○○通話之時間，與上開通聯記錄之時間，亦大致相
    吻合。此外，並有扣案之劉俊雄之宣傳單在卷可查（見選偵
    字第105 號卷第7 頁）。況且，高雄市第七屆市議員確係於
    95年12月9 日投票，為公眾周知之事實。從而，被告於95年
    12月2 日於其上開住處交付賄款23,000元予丁○○，並請其
    交付賄款各1 千元予其所熟識之富民大樓住戶，約定渠等有
    投票權之人均投票予劉俊雄之事實，應堪認定。
  (三)證人丙○○於警詢、偵查及本院審理中亦證述：伊為富民大
    樓之住戶，為沈永谷姐姐，第七屆市議員選舉時，伊到該大
    樓副主委丁○○家中泡茶時，有收到丁○○所交付之1 千元
    ，說是要給其拿去用或加菜，丁○○並說請她投第七號侯選
    人（即劉俊雄），是否投由她決定，另同棟的戊○○與我聊
    天時告訴我有拿到丁○○給的1 千元，不管戶內有幾戶，都
    給1 千元等語（見警一卷第9 頁以下，第13頁以下，本院卷
    第78頁以下），證人戊○○於警詢及偵查中亦證述：伊於12
    月9 日高雄市長、市議員選舉前，至丁○○家中喝茶，當時
    有沈永谷、及王姓男子二、三人在場，丁○○塞1 千元給我
    ，說這是有人給你花的，意思就是選舉買票等語（見警二卷
    第8 頁、選偵字105 號卷第19頁、23頁）。證人甲○○○於
    高雄市調處調查時亦證述：丁○○到伊家中，拿1 千元給伊
    ，要求其將票投給七號侯選人劉俊雄（警卷4 頁）。而證人
    丁○○亦自承：被告所交給伊之2 萬3 千元，伊亦取得1 千
    元等語（見本院卷第92頁、選偵字第105 號卷第10頁）。本
    院審酌證人丙○○、戊○○、甲○○○均稱渠等上開證言，
    均係出於自由意志，未受強暴、脅迫等情，況渠等與丁○○
    係同一棟大樓之住戶，與丁○○夙無恩怨，衡情殊無故意對
    丁○○以此行賄之不實指控，陷已身於收賄之理，是渠等之
    證言，應堪採信。再者，證人丙○○、戊○○、甲○○○、
    丁○○等四人，皆為高雄市議會第七屆選舉之選舉人之事實
    ，亦有高雄市選舉委員會96年3 月22日高市選一字第0960
    40 0418 號函在卷供參 (見本院卷第63頁)， 從而，被告與
    丁○○基於共同賄選，推由丁○○將每戶1 千元之賄款交付
    予丙○○、戊○○、甲○○○等三人，約定渠等均投票予劉
    俊雄之事實，亦堪認定。
  (四)證人己○○○於偵查中雖證稱：伊先生很會開玩笑，前所謂
    「好康的」係指選舉顧票箱的錢云云（見本院卷第75頁)，
    然其經本院於審理中質之：「（你所謂顧票箱（指看守投票
    箱）的錢，是指何次選舉？）選舉很多次我忘記了，例如總
    統、立委選舉」等語（見本院卷第75頁），惟被告與丁○○
    係於95年12月2 日見面，而高雄市議員第七屆選舉則係於同
    年12月9 日投票，如果己○○○於12月2 日所稱「好康的」
    ，果真是指看守投票箱的錢，依常情，己○○○於本院審時
    只須逕行表示所謂「好康的」係指同年月9 日之第七屆選舉
    即可，乃己○○○竟泛言稱總統、立委選舉云云，並未稱係
    指該認選舉，益證其上開說詞，係避重就輕之詞，何況被告
    於本院審理時自承：顧票箱的錢是案發當天就發下來，但是
    我沒去拿，主管單位也沒有發給我轉交等語（見本院卷第14
    3 頁背面），是被告既未代收轉交，何來看守投票箱「好處
    之有？則被告所稱之「好處」究何所指，已不言而喻。足證
    己○○○上開所證，係本於與被告係夫妻所為迴護之詞，不
    足為被告有利之認定。
  (五)被告雖辯稱丁○○係國民黨之堅強支持者，伊則係支持民進
    黨，縱欲賄選，亦不可能委託丁○○發放賄款云云。而證人
    即被告之妻己○○○於本院審理時亦證稱：曾親眼目睹丁○○為陳麗珍、周鐘戰、戴德銘等國民黨侯選人助選；證人辛○○亦證稱：戴德銘、周鐘戰、陳麗珍侯選人宣傳車到達伊
    住處公園時，曾與丁○○放鞭炮、揮手等語（見本院卷第68
    頁、138 頁），惟如前所述，證人王明淑鈺、丙○○於高雄
    市調查處或檢查官偵查中證稱：丁○○於交付1 千元時有要
    求渠等投票給劉俊雄，如證人丁○○係國民黨之堅強支持者
    ，縱自行掏腰包行賄，則於交付賄款時，理當示意丙○○等
    投票支持國民黨之侯選人，豈有可能在賄選尚未被舉發之前
    ，即要求丙○○等投票支持屬民進黨之侯選人？再者，丁○○係於92年12月5 日下午四、五時許，遭高雄市調查處人員
    持搜索要至其住處搜索而查獲（見選偵字第105 號第9 頁）
    ，換言之，本件並非丁○○交付賄款後，再向檢調單位舉發
    被告賄選，而被告與丁○○夙無恩怨，業據其於本院審理時
    供陳明確（見本院卷第143 頁背面），丁○○實無事先設局
    事後檢舉並向檢察官誣陷被告之理由，而被告於檢察官偵查
    中自承：只是因為我也是民進黨員，有政治狂熱，布望朋友
    幫忙劉俊雄讓他當選等語（見選偵字第102 號卷第8 頁），
    益徵被告確有透過丁○○賄選之動機無訛。證人己○○○、
    薛進昌上開所證有關丁○○之政黨傾向，均不足為被告有利
    之證明。
  (六)如前所述，高雄市調處人員在證人丁○○住處搜索時，確扣
    得劉俊雄之競選宣傳單20張，惟行求、期約、交付賄賂之賄
    選非以交付競選傳單為必要，於交付賄賂時，同時請求有投
    票權人支持某侯選人，亦可達到賄選之目的，至宣傳單是否
    與賄選一併交付，並無必然關係，不得以事後仍查扣20張之
    競選宣傳單，遽認證人所證不實。再者，證人丁○○於本院
    審理時雖證稱：庚○○拿23,000元時沒有說什麼，之前就說
    了等語（見本院卷第89頁），核與其於高雄市調處調查時證
    稱：庚○○並同時交付給我23,000元，並請我將該20張市議
    員侯選人劉俊雄文宣連同23,000元，以每戶1 千元、1 張文
    宣交給熟識的富民大樓住戶等語（見選偵字第105 號第4 頁
    ），不盡相符。惟23,000元既為被告所交付，豈有不說明其
    交付目的之理？且迄本院傳訊丁○○到庭接受詰問時，已事
    隔多月，記憶難免遺忘。而其於本院審理時復證稱：在檢察
    官、高雄市調查處接受偵訊時，並未遭強暴、脅迫或其他不
    正方法作不實之供述，自應以其在高雄市調查處所證較為可
    採。
  (七)證人丁○○於高雄市調處調查時證稱：庚○○要我發放劉俊
    雄賄款給富民大樓23家住戶，僅以電話告知我發放23家住戶
    大樓號碼，並未交付住戶名單給我等語；於檢察官偵查時亦
    陳稱：「你於調查局表示庚○○以電話交待你，要發放的是
    23間住戶？是但其中有2 、3 戶，是我按自己的意思給的」
    等語（見選偵字第105 號卷第4 、10頁），其於本院審理時
    則證稱：發給那一戶是由其決定等語（見本院卷第90頁），
    其先後證述固然不一，惟被告並非富民大樓住戶，此業經其
    自承在卷，則被告如何得知富民大樓住戶之號碼？再依證人
    丁○○與被告在95年12月2 日之通話始末，僅有49秒 (見選
    偵字第102 號卷第25頁)， 衡情亦不可能於短短數十秒間告
    知23戶住戶號碼，受告知之人亦不可能記住，且依證人己○○○及丁○○所證，丁○○於接獲電話後，即前往被告住處
    ，因此，被告確實不可能於電話中告知所欲行賄之對象，證
    人丁○○於高雄市調處、檢察官偵查中上開所證，固然不足
    採，惟被告確實有交付23,000元給證人丁○○，已如前述，
    且被告亦僅告知每一個有投票權人發給多少錢，即可達到以
    金錢要求有投票權人就其投票權為一定之行使目的，無需交
    付賄選名單，是應以丁○○在本院所證較為可採。
  (八)證人丁○○於高雄市調處調查時雖證稱：發給沈永谷1 千元
    云云（見選偵字第105 號卷第5 頁），然證人沈永谷則否認
    有自丁○○處取得賄款1 千元等語（見同上卷第13頁），惟
    證人丁○○於事後檢察官偵查中已證稱：我知他是洗腎病患
    ，是他姐姐收受的等語（見同上卷第10頁），而證人丙○○
    既已證稱「不管戶內有幾戶，都是1 千元」，且其確實有收
    受丁○○所交付之1 千元賄款，已如前述，從而，沈永谷上
    開所證，不足為被告有利之認定。
  (九)證人丁○○於高雄市調處調查時證稱：不記得其他收受賄款
    之住戶姓名等語（見選偵字第105 號卷5 頁）。惟證人係於
    95年12月2 日收受被告所交付之賄款及傳單，同年月日經檢
    察官傳喚到案，已如前述，在上開短短三天之內，竟不記得
    其餘19名收受賄款者之姓名，固與常情有違。然證人丁○○
    既為富民大樓之副主委，其為避免株連過廣，危及其副主委
    之職位，或尚未交付，亦非不可能，自不能執此即逕認其證
    言全部不可採。
  (十)本案發生迄今時隔已有相當期間，證人丁○○於司法警察官
    調查、偵查及本院審理中證述之相當細節雖互有出入，然人
    與人之間枝微末節之互動，其記憶有時而窮，此等小細節每
    因時間之經過，致使證人之證述本難期於全然一致，惟證人
    丁○○就被告觸犯本案之構成要件之證述，則始終相符（併
    請參酌上述壹、程序部分(一)2.之說明及理由），是被告上開
    所辯丁○○之證述前後不一云云，即無足取。
  (十一)綜上，被告所辯，均屬飾卸之詞，無足採信。本件事證明確
    ，被告犯行堪以認定，應依法論科。
二、論罪科刑：
  (一)本案丁○○交付如附表一所示之金額予證人丙○○、戊○○
    、甲○○○等三人之前，已知悉渠等三人係有選舉權人，且
    其交付現金予各證人時，渠等亦明知係作為依丁○○之指示
    以投票支持劉俊雄之賄選所用，而予收受，渠等3 人及丁○○既均收受賄款，並同意依丁○○之指示為一定之行使，此
    亦合於被告及丁○○之本意，被告及丁○○即已成立對有投
    票權人交付賄賂罪，其行為自已達既遂階段。核被告所為，
    係犯公職人員選舉罷免法第90條之1 第1 項之對於有投票權
    人交付賄賂而約其投票權為一定行使罪。被告及丁○○間就
    上開犯行有犯意聯絡及行為分擔，皆為共同正犯。被告及丁○○共同對具有投票權之丙○○、戊○○、甲○○○期約之
    低度行為，應為交付賄賂之高度行為所吸收，不另論罪。又
    法律處罰賄選，其目的在維護該次選舉之公平，其被害法益
    為該次選舉產生不公之國家社會法益，而國家、社會法益恒
    為單一（同次選舉），被告與丁○○於同次選舉多次買票乃
    基於單一決意之接續實施，所侵害之法益單一（最高法院90
    年台上字第7703號判決參照），且係於密切接近之時、地實
    施，各行為之獨立性極為薄弱，既依一般社會健全觀念，在
    時間差距上，難以強行分開，則在刑法評價上，視為數個舉
    動之接續施行，包括以一行為予以評價，較為合理，為接續
    犯，屬單純一罪。
  (二)爰審酌民主政治主權在民之實現，經由公民之選擇，而推舉
    優秀之人據以治理政務或監督行政機關之執行，是以選舉過
    程與結果，實攸關國家政治之良窳，準備參選之人為將來之
    政治人物，其行止足以左右社會人心，甚至價值取向，競選
    期間如不能信守法律公平之競爭，焉能冀求其於當選之後，
    猶戮力忠誠為民服務，被告自承支持市議員侯選人劉俊雄，
    且為其競選顧問，然不思督促其以政見、才識、操守爭取選
    民認同，竟自行對選民交付賄賂，造成選風敗壞，嚴重破壞
    民主機制之正常運作及選舉之公平性，且被告犯後未坦承犯
    行，態度難認良好，兼衡本案之賄選款項非鉅、被告智識程
    度、行賄之人數、規模等一切情狀，量處如主文所示之刑，
    並依公職人員選舉罷免法第98條第3 項規定，宣告如主文所
    示之褫奪公權，以資懲儆。
  (三)公訴意旨以被告於案發後飾詞狡辯，並無悔悟，建請從重量
    處有期徒刑4 年云云。惟如前所述，本件查獲之行賄人數僅
    3 人，行賄規模不大，而公訴人所指如後所述行賄其餘19名
    住戶，罪嫌又屬不能證明，是公訴人之求刑意旨，顯有未洽
    ，併予敘明。
  (四)調查人員自證人丁○○皮夾內扣得之現金7,000 元，係其平
    時之生活費用，與本件投票行賄無關，此業經證人丁○○於
    高雄市調查處及檢察官偵查中供陳明確（見選偵字第105 號
    第5 、10頁）。又侯選人劉俊雄之宣傳單20張，並非被告或
    丁○○所有，且劉俊雄亦非本件共犯，核與沒收之要件不合
    ，故均不予宣告沒收。又按公職人員選舉罷免法第90之1第3
    項固規定預備或用以行求期約或交付之賄賂，不問屬於犯人
    與否，沒收之。但如其賄賂已交付與有投票權之人收受，因
    收受者係犯刑法第143 條第1 項之投票受賄罪，其所收受之
    賄賂應依同法條第2 項之規定沒收之，如全部或一部不能沒
    收時，追徵其價額。故犯投票行賄罪者，其已交付之賄賂，
    自應依刑法第143 條第2 項規定，於其對向共犯所犯投票受
    賄罪為沒收或追徵其價額之從刑宣告，不得再依上開公職人
    員選舉罷免法規定沒收，最高法院93年度台上字第5728 號
    判決意旨可資參照。本件丁○○自身所收取之賄款1 千元及
    其依被告指示所交付予附表所示證人戊○○等3 人之賄賂款
    項共3 千元，依照前揭最高法院判決意旨，自應於渠等所犯
    投票受賄罪之案件為沒收之諭知，不得於本案中宣告沒收，
    亦併敘明。
乙、不另為無罪諭知部分：
一、公訴意旨另以：被告與丁○○基於共同犯意聯絡向富民大樓
    不詳姓名之住戶共19戶有選舉權人交付賄賂各1 千元而約其
    投票權為一定行使，嗣因台灣高雄地方法院檢察署接獲民眾
    檢舉後，於95年12月5 日下午持貴院核發之搜索票，指揮高
    雄市調處調查員及高雄市政府政府警察局刑警大隊員警前往
    被告及丁○○等人之住處實施搜索，當場在丁○○住處內查
    獲劉俊雄之宣傳單20張，且傳喚戊○○、甲○○○及丙○○
    等人到案後，均坦承受賄，始偵破上情。因認被告與丁○○
    二人就上開部分亦涉犯公職人員選舉罷免法第90條之1 第2
    項規定之對於有投票權人交付賄賂而約其投票權為一定行使
    之罪嫌云云。
二、按犯罪事實應依證據認定之，無證據不得認定犯罪事實，不
    能證明被告犯罪或其行為不罰者，應諭知無罪之判決，刑事
    訴訟法第154 條第2 項及第301 條第1 項分別定有明文。次
    按依刑事訴訟法第161 條第1 項之規定：檢察官就被告犯罪
    事實，應負舉證責任，並指出證明之方法。因此，檢察官對
    於起訴之犯罪事實，應負提出證據及說服之實質舉證責任。
    倘其所提出之證據，不足為被告有罪之積極證明，或其指出
    證明之方法，無從說服法院以形成被告有罪之心證，基於無
    罪推定之原則，自應為被告無罪判決之諭知（最高法院92年
    台上字第128 號判例要旨足參）。
三、公訴人認被告涉犯上開犯行，無非係以：高雄市調查站於丁○○家中所扣得之劉俊雄宣傳單20紙及1 千元紙鈔共7 千元
    等資為論罪之依據。訊據被告堅詞否認有上開賄選之犯行，
    辯稱：丁○○於警、偵訊及本院審理中所述，前後不一，顯
    難採信等語。
四、經查，證人丁○○於警、偵訊及迄本院審理中，均證稱：另
    19戶伊所行賄之住戶，已忘記其姓名、住處等語，則證人丁○○所交付其他19名住戶是否有選舉權，即屬不明。是本案
    既未查獲有任何被告另與丁○○共同賄選其他19名住戶之證
    據，自不得僅憑所扣得之現金7 千元及劉俊雄宣傳單，即認
    定被告此部分亦涉有對於有投票權人交付賄賂而約其投票權
    為一定行使之犯行，此外，復無其他積極證據足以佐證被告
    確有上開之犯行，揆諸前開法條及判例意旨，原應為無罪判
    決之諭知，惟因公訴人認此部分與被告2 人前開所犯犯行間
    ，具有接續犯之實質上一罪關係，爰不另為無罪之諭知。
據上論斷，應依刑事訴訟法第299 條第1 項前段，公職人員選舉
罷免法第90條之1 第1 項、第98條第3 項，刑法第11條、第28條
、第37第2 項之規定，判決如主文。
本案經檢察官乙○○到庭執行職務。
中　　華　　民　　國　　96　　年　　5　　 月　　16 　 日
                  刑事第五庭    審判長法  官  李嘉興
                                      法  官  陳君杰
                                      法  官  張金柱
如不服本判決，應於判決送達後10日內，向本院提出上訴狀。
（須附繕本）
上正本證明與原本無異。
中　　華　　民　　國　　96　　年　　5 　　月　　22　　日
                                      書記官  莊正彬
附錄本案論罪科刑法條：
公職人員選舉罷免法第90條之1
對於有投票權之人，行求期約或交付賄賂或其他不正利益，而約
其不行使投票權或為一定之行使者，處3年以上10年以下有期徒
刑，得併科新臺幣1百萬元以上1千萬元以下罰金。
預備犯前項之罪者，處1年以下有期徒刑。
預備或用以行求期約或交付之賄賂，不問屬於犯人與否，沒收之
。
犯第1項或第2項之罪，於犯罪後6個月內自首者，減輕或免除其
刑；因而查獲候選人為正犯或共犯者，免除其刑。
犯第1項或第2項之罪，在偵查中自白者，減輕其刑；因而查獲候
選人為正犯或共犯者，減輕或免除其刑。
公職人員選舉罷免法第98條第3項
犯本章之罪或刑法分則第 6 章之妨害投票罪，宣告有期徒刑以上
之刑者，並宣告褫奪公權。
附表一：
 ┌─────┬───────┬─────┬──────┬─────┐
 │   時間   │     地點     │ 受賄選民 │  行賄金額  │   備註   │
 ├─────┼───────┼─────┼──────┼─────┤
 │95年12月2 │高雄市左營區富│ 戊○○   │現金1000元  │          │
 │日下午3 時│民路435 號10樓│          │            │無        │
 │以後至同年│之5丁○○住處 │          │            │          │
 │月4 日間某│              │          │            │          │
 │不詳時間  │              │          │            │          │
 ├─────┼───────┼─────┼──────┼─────┤
 │同上      │同上          │ 丙○○   │現金1000元  │          │
 │          │              │          │            │無        │
 │          │              │          │            │          │
 ├─────┼───────┼─────┼──────┼─────┤
 │同上      │甲○○○上開富│ 甲○○○ │同上        │無        │
 │          │民大樓住處    │          │            │          │
 └─────┴───────┴─────┴──────┴─────┘
